臺灣高等法院刑事判決　　　　　　　 95年度上更(一)字第386號
上　訴　人
即 自 訴人　己○○
　　　　　　乙○○
共　　　同
自訴代理人　伍運勳律師
被　　　告　丁○○
選任辯護人　胡文英律師
被　　　告　羅煜騰原名庚○○.
　　　　　　甲○○
上列上訴人因被告等偽造文書等案件，不服臺灣臺北地方法院88
年度自字第398號，中華民國89年2月23日第一審判決（臺灣台北
地方法院檢察署檢察官移送併辦案號：88年度偵緝字第114號）
提起上訴，經判決後，由最高法院發回更審，本院判決如下：
    主  文
原判決關於丁○○部分撤銷。
丁○○行使從事業務之人，明知為不實之事項，而登載於其業務
上作成之文書，足生損害於公眾及他人，處有期徒刑肆月，如易
科罰金，以銀元參佰元即新台幣玖佰元折算壹日，減為有期徒刑
貳月，如易科罰金，以銀元參佰元即新台幣玖佰元折算壹日。
其他上訴駁回。
    事  實
一、丁○○為「八國實業股份有限公司」（下稱八國公司，設台
    北市中正區○○○路○段21號3樓）之負責人，為從事業務之
    人，因投資大陸地區西湖別墅及環球金融大樓投資案件，擬
    以增資改組方式召募資金，於民國（下同）81年5 月間為辦
    理增資為新台幣（下同）2500萬元，明知其收受股東股款合
    計己○○為150萬元、乙○○為280萬元（其父林可璣所繳納
    之股款由其繼承）、錢森寶為200萬元（其中100萬元為彭小
    所投資），而於同月17日欲辦理申請「八國公司」之變更
    登記事項時，將不實股東繳款明細，登記於其業務上作成之
    股東繳納股款明細表充作證明，委託不知情之會計師孟廣源
    依該公司於合作金庫松山支庫帳號0000000－000000 存款紀
    錄、股東繳納股款明細表，查核製作八國公司變更登記資本
    額查核報告書，並在該報告書上簽證證明，出具不實之查核
    報告書，旋連同變更登記申請書等資料，向該主管機關即台
    北市政府建設局，申請公司之變更登記所收之股東股款合計
    己○○為87萬5千元、林可璣為250萬元、錢森寶為175 萬元
    ，致台北市政府建設局核准變更登記並發給變更登記後公司
    執照，足生損害於己○○、乙○○等人及政府主管機關對於
    公司管理之正確性。
二、案經己○○、乙○○提起自訴。
    理  由
壹、程序部分
    按修正後刑事訴訟法施行法第7條之3規定：「中華民國九十
    二年一月十四日修正通過之刑事訴訟法施行前，已繫屬於各
    級法院之案件，其以後之訴訟程序，應依修正刑事訴訟法終
    結之。但修正刑事訴訟法施行前已依法定程序進行之訴訟程
    序，其效力不受影響」。92年1 月14日修正通過之刑事訴訟
    法，於同年9月1日施行。經查：本件係於88年4 月20日修正
    刑事訴訟法施行前繫屬於原審法院，此有原審法院收文章蓋
    於自訴人己○○等人之自訴狀可稽（見原審第1 頁），迄至
    本院上訴審審理，並於92年2 月27日辯論終結。本件引用之
    相關證據資料，係修正刑事訴訟法施行前依當時之法定程序
    所製作取得之證據，其證據能力不因修正刑事訴訟法實施而
    受影響。且前開證據資料，均於原審、本院上訴審、於審判
    期日依法提示予自訴人、被告及辯護人辨認，本院審判期日
    復將前開證據提示並告以要旨，使到庭之當事人及代理人、
    辯護人有辯論之機會，而經合法調查，從而依上開施行法之
    規定，該訴訟程序之效力不因刑事訴訟法之修正施行而受影
    響，換言之，上開證據均具證據能力（參照最高法院94年度
    台上字第3160號、94年度台上字第4144號判決）。
貳、實體部分
甲、撤銷改判部分（即被告丁○○部分）：
一、訊據被告丁○○對於前揭委託會計師辦理八國公司增資變更
    登記及自訴人錢森寶繳納之股款為200 萬元之事實固不爭執
    ，並有公司執照、營利事業登記證、公司變更登記事項卡、
    公司變更登記資本額查核報告書、股東名冊、八國公司出具
    之股東繳款收執憑證在卷可稽，惟其於原審辯稱：乙○○之
    父林可璣僅投資200 萬元，未收受另80萬元之款，而己○○
    僅投資150 萬元，因按投資比率計算，故登記己○○股款為
    87萬5 千元云云。於本院前審調查時稱：乙○○之林可璣父
    親拿了150 萬元在大陸蓋了一棟房子，他父親寫了一封信，
    說乙○○沒資格代理他，蓋房子僅有林可璣先生，八國所有
    轉投資的錢，除了這邊（臺灣）的開銷，通通轉過去（大陸
    ），現在調的已超過，我們原來有600 萬元，股權登記金額
    較原實際交付之金額為少，係股東會之決議，股份轉投資在
    香港之八國公司，原八國之股東所餘資產600 萬元均要扣出
    來，大陸跟我們合作之公司已經註銷，大陸中聯（公司）還
    在，法院還有認證之人民幣200 萬元云云。於本院審理中再
    稱：自訴人所言均非事實，股東交付的錢伊有交給銀行，有
    給他們憑證云云。
二、惟查：
  (一)被告丁○○為八國公司之負責人，此有八國公司之公司登記
    事項卡在卷可稽（見原審卷第11頁），該公司於81年5 月間
    為擴展業務辦理增資事宜，即於80年10月25日召開增資改組
    股東之第一次股東會議紀錄，亦有該會議記錄在卷可憑（見
    偵緝字第114號卷第30至32頁），嗣被告丁○○於81年5月16
    日填具增資股東繳納股款明細表及合作金庫存款紀錄，經會
    計師事務所查核製作變更登記資本額查核報告書並為簽證後
    ，委由會計師孟廣源向台北市政府建設局辦理為八國公司變
    更登記，而就增資所收股東股款，其中自訴人林可春（包含
    其父林可璣投資部分）部分為250萬元、己○○部分為87萬5
    千元、錢森寶部分為175 萬元，此有資本額查核報告書、合
    作金庫存摺影本、股東名簿等在卷可憑（見偵緝字第114 號
    卷第34至37頁、原審卷第18頁）。
  (二)又按自訴人乙○○（包括其父林可璣投資部分由乙○○繼承
    ，此有卷附遺產稅免稅證明書可稽，即原審卷第115至116頁
    ）分別於80年11月1日（次日即11月2 日交換）、同年月7日
    、14日分別匯入八國公司於上海商業儲蓄銀行仁愛分行帳號
    00000000000000號100萬元、80萬元及100萬元，有自訴人所
    提存款憑條三紙，及上揭分行89年1月7日上仁字第四號函
    附八國公司提存往來資料附卷可按（見原審卷第7至9頁、13
    6至140頁），是自訴人乙○○（含其父林可璣部分）總投資
    款應為280 萬元無訛，被告所辯未收受自訴人乙○○繳付80
    萬元之股款云云，殊非可信。被告丁○○明知上情，竟於股
    東繳款明細表上為不實之登載，將自訴人林可璣（包含乙○○繼承之）繳納股款不實登載為250 萬元，其於業務上所製
    作之文書為不實登載，並持向台北市政府建設局行使申請變
    更登記之犯行，堪可認定。
  (三)又自訴人錢森寶指稱其八國公司投資款為200 萬元（見原審
    卷第72頁），被告丁○○已自承自訴人錢森寶投資額為 200
    萬元，且有錢森寶之股東繳款收執憑證乙紙在卷為據（見偵
    緝字第114號卷第43頁、原審卷第109頁反面），惟觀諸股東
    名簿及變更登記事項卡所載（見原審卷第18至21頁），僅登
    記股款為175萬元（或1,750股，每股1 千元）；而自訴人己○○150萬元之股款，僅登記為87萬5千元（或875股，每股1
    千元），相較前後二者之股份比例顯不相當；況卷附股東名
    簿股款明載為87萬5 千元，然增資登記資本額查核報告書上
    明載每股1千元（見偵緝字第114號卷第39頁），是公司變更
    登記事項卡上載之持有股份為875股，即87萬5千元，足徵被
    告上揭所辯因持有股份比率，故登載之股款有誤差云云，亦
    非可採。至被告丁○○另辯以按照投資比例登記是大家開會
    同意云云（見本院前審卷第124 頁），然未據其提出證據以
    實其說，亦難憑採。
  (四)依被告丁○○庭呈八國公司增資改組第一次股東會紀錄所示
    （見偵緝字第114 號卷第30至32頁），被告丁○○係將原八
    國公司資本600 萬元轉作其改組後之資本投入登記，該記錄
    第四頁討論事項第三項決議：「600 萬元占20％股權，其餘
    由80％由各股權確認」，若依此比例，自訴人乙○○實繳股
    金280 萬元計算，應登記為2240股，但亦與實際情形不符，
    設若被告丁○○稱自訴人乙○○僅交付200 萬元，依其比例
    ，應登記為160萬元，亦與實際登記額150 萬元不同，若「
    600 萬元占20％股權，其餘由80％由各股權確認」，則被告
    丁○○係指所600 萬元占20％股權，其餘投資人所交股款係
    按比例登記於股權80％由，計算後，亦不符合。
  (五)另自訴人己○○所述其投資額為200 萬元，其中90萬元為匯
    款，另110萬元分二次給付現金，並持有200萬元之憑證等語
    （見原審卷第71頁至72頁、108 頁反面），惟被告丁○○除
    其中150 萬元部分承認之外，否認其餘投資金額（見原審卷
    第109 頁），而自訴人己○○迄言詞辯論終結之日止，均未
    能提出投資200 萬元之憑證以實其說，此部分主張即屬無據
    ，附此敘明。
  (六)綜上所述，本件被告丁○○於業務上所製作之文書為不實登
    載，並持向台北市政府建設局行使申請變更登紀之事證明確
    ，犯行洵堪認定，應予依法論科。
三、被告行為後，刑法於94年2月2日公告修正，並自95年7月1日
    起施行，另罰金罰鍰提高標準條例第2 條之規定配合刑法修
    正同時刪除。依修正後刑法第2條第1項之規定：「行為後法
    律有變更者，適用行為時之法律。但行為後之法律有利於行
    為人者，適用最有利於行為人之法律。」。上開刑法、刑法
    施行法等相關法律之修正雖非個別刑罰處罰規定或構成要件
    之變更，然已影響行為人刑罰之法律效果，應屬刑法第2 條
    第1項所定之法律變更（最高法院83年度台非字第199號判決
    意旨參照）。是本件自應就被告適用修正前後相關規定法律
    效果綜合比較後，依上開規定適用法律，並應依比較後之結
    果一體適用，不得就新舊法個別項目割裂適用（最高法院95
    年第8 次刑事庭會議決議意旨參照）。本件關於刑法修正之
    比較適用分述如下：
  (一)按刑法分則編各罪所定罰金之貨幣單位原為銀元，且依修正
    前刑法第33條第5款規定，罰金刑為1銀元以上，而有關罰金
    倍數之調整及銀元與新台幣之折算標準，則定有「罰金罰鍰
    提高標準條例」及「現行法規所定貨幣單位折算新台幣條例
    」，除罰金以1銀元折算3元新台幣外，並將72年6 月26日以
    前修正之刑法部分條文罰金數額提高10倍，其後修正者則不
    再提高倍數，修正後刑法第33條第5 款則將罰金刑提高為新
    台幣1千元以上，並以百元計算之，且因刑法第33條第5款所
    定罰金貨幣單位既已改為新台幣，刑法分則編各罪所定罰金
    之貨幣單位亦應配合修正為新台幣，且考量刑法修正施行後
    ，不再適用「現行法規所定貨幣單位折算新台幣條例」，為
    使刑法分則編各罪所定罰金之最高數額與刑法修正前趨於一
    致，爰增訂刑法施行法第1條之1規定，將刑法分則編各罪所
    定罰金之貨幣單位均改為新台幣，並將72年6 月26日以前修
    正之刑法部分條文罰金數額提高為30倍，其後修正者則提高
    為3 倍。是刑法分則編各罪所定罰金刑之最高數額，於上開
    規定修正後仍屬一致，並無不同，但其罰金刑之最低數額，
    則比修正前提高，經比較上述新舊法，認適用被告行為後上
    開新法規定，對被告非較為有利，而應適用修正前刑法第33
    條第5款之規定。
  (二)被告丁○○行為時，刑法第41條係規定：「犯最重本刑為三
    年以下有期徒刑以下之刑之罪，而受六月以下有期徒刑或拘
    役之宣告，因身體、教育、職業或家庭之關係，執行顯有困
    難者，得以一元以上三元以下折算一日，易科罰金。」，而
    被告行為後，刑法第41條及刑法施行法第3條之1，業經立法
    院於90年1月4日修正，並經總統於90年1 月10日公布，於90
    年1 月12日生效（下稱舊刑法），修正內容將得易科罰金之
    適用範圍擴大為「犯最重本刑為五年以下有期徒刑以下之刑
    之罪，而受六月以下有期徒刑或拘役之宣告，因身體、教育
    、職業、家庭之關係或其他正當事由，執行顯有困難者，得
    以一元以上三元以下折算一日，易科罰金。但確因不執行所
    宣告之刑，難收矯正之效或難以維持法秩序者，不在此限。
    」、「併合處罰之數罪，均有前項情形，其應執行之刑逾六
    月者，亦同。」並於同年月10日公布施行，於同年月12日生
    效，嗣刑法第41條及刑法施行法第3條之1，又經立法院於94
    年1月7日修正，並定於95年7月1日施行（下稱新刑法），新
    刑法第41條修正為「犯最重本刑為五年以下有期徒刑以下之
    刑之罪，而受六個月以下有期徒刑或拘役之宣告者，得以新
    臺幣一千元、二千元或三千元折算一日，易科罰金。但確因
    不執行所宣告之刑，難收矯正之效，或難以維持法秩序者，
    不在此限。」，經比較結果，以中間時之舊刑法對被告最有
    利，依新刑法第2條第1項但書之規定，自應適用中間時之舊
    刑法第41條第1項前段之規定。
  (三)另按：刑法施行法第1條之1第1項規定：「中華民國94年1月
    7 日刑法修正施行後，刑法分則編所定罰金之貨幣單位為新
    台幣」。同法條第2項規定：「94年1月7 日刑法修正時，刑
    法分則編未修正之條文定有罰金者，自94年1月7日刑法修正
    施行後，就其所定數額提高為『30倍』。但72年6 月26日至
    94年1月7日新增或修正之條文，就其所定數額提高為3 倍。
    」。揆其立法說明，該條文第2 項係「考量新修正之刑法施
    行後，不再適用『現行法規所定貨幣單位折算新台幣條例』
    ，為使罰金數額趨於一致，避免衍生新舊法比較適用問題，
    以緩和實務適用法律之衝擊之前提下，規定第2 項如上」，
    顯見刑法施行法第1條之1第2 項增訂後，刑法條文定有罰金
    者，自無再適用罰金罰鍰提高標準條例第1 條提高倍數規定
    之餘地（參照最高法院96年度台上字第1464號判決）。另按
    ：刑法施行法於95年6月14日修正，95年7月1 日生效，其中
    第1條之1規定：「中華民國94年1月7日刑法修正施行後，刑
    法分則編所定罰金之貨幣單位為新台幣。94年1月7日刑法修
    正時，刑法分則編未修正之條文定有罰金者，自94年1月7日
    刑法修正施行後，就其所定數額提高為30倍。但72年6 月26
    日至94年1 月7日新增或修正之條文，就其所定數額提高為3
    倍。」此一修正，對於被告並無有利或不利之比較適用問題
    時，應適用裁判時法（參照最高法院95年11月7 日95年度第
    21次刑事庭會議決議、最高法院96年度台上字第1136號判決
    ）。
四、核被告丁○○所為，係犯刑法第216條、第215條行使業務上
    文書登載不實之罪。被告係利用不知情之會計師孟廣源為上
    述犯行，為間接正犯。又被告製作上開不實之股東繳款明細
    表並持以申請公司變更登記之犯行，應為所犯行使之高度行
    為所吸收，不另論罪。另申請公司設立登記，尚須經公務員
    就所申請之事項為實質上之審查，非一經他人申請，公務員
    即有登載之義務，從而本件尚不成立刑法第214 條之使公務
    員登載不實罪。又公司負責人對於登記事項，為虛偽之記載
    者，依刑法或特別刑法有關規定處罰，為公司法第9條第2項
    所明定，被告丁○○就其製作不實之股東繳款明細表並持以
    申請公司變更登記之犯行，所犯為刑法第216條、第215條行
    使業務上文書登載不實之罪，已如前述，故無庸再論以前揭
    公司法第9條之規定，附此敘明。
五、原審以被告丁○○犯罪事證明確，予以論罪科刑，固非無見
    ，惟查：(一)被告丁○○事後並未與被害人等和解，賠償其損
    害，原審竟為緩刑之宣告，尚有未當。(二)原判決主文就被告
    所處之有期徒刑諭知易科罰金之折算標準，惟於理由並未敘
    明，亦有未合。(三)被告丁○○於前開犯罪後，中華民國96年
    罪犯減刑條例公布，並自96年7 月16日起施行，被告所犯符
    合該條例之減刑要件，原審未及適用，同有未合。被告丁○○上訴仍否認上開犯行，及自訴人己○○、乙○○上訴指訴
    被告丁○○另犯詐欺、侵占、背信等罪行，且被告庚○○、
    甲○○與之共同犯罪，雖均無理由（詳如后述），然原判決
    關於丁○○部分既有前揭可議之處，自應由本院予撤銷改判
    。爰審酌被告丁○○犯罪之動機，及其智識程度、手段、目
    的、所生之危害、犯罪後之態度暨素行資料等一切情狀，量
    處有期徒刑4 月，並諭知易科罰金之折算標準。又被告丁○○前開犯罪係於96年4 月24日前所犯，符合中華民國96年罪
    犯減刑條例之減刑要件，爰依該條例予以減刑二分之一，減
    為有期徒刑二月，並依修正前刑法第41條第1 項前段規定，
    諭知易科罰金之折算標準。
乙、上訴駁回部分（即被告羅煜騰、甲○○無罪暨被告丁○○不
    另為無罪諭知部分）：
一、自訴意旨略以：自80年初起，自訴人因受被告丁○○之遊說
    轉投資於海峽對岸，陸續投資與被告丁○○負責之八國公司
    ，其中自訴人己○○投資200萬元，錢森寶投資200萬元，乙○○投入180萬元，與其父林可璣為名義共計投入280萬元，
    詎被告丁○○圖謀不法利益，未依約定出資，虛懸丙○○、
    林秀之人頭股東，列名登記占有公司股份及股權，獨攬公司
    經營權，未曾召開股東會及董事會，假造會議紀錄及各類表
    冊，且短報各股東投資股款，侵占自訴人股款，並勾結股東
    羅煜騰，私自任命為公司總經理，自81年5 月18日任職起，
    長時間配合被告丁○○管理公司業務，被告甲○○乃被告丁○○之配偶，任公司監察人，明知違法，不為舉發，應論以
    共犯，因認被告羅煜騰、甲○○二人涉嫌共同偽造文書及被
    告三人共犯詐欺、背信及侵占等罪嫌云云。
二、按犯罪事實應依證據認定之，無證據不得推定其犯罪事實。
    又不能證明被告犯罪者，應諭知無罪之判決，刑事訴訟法第
    154條第2項、第301條第1項分別定有明文。又刑事訴訟上證
    明之資料，無論其為直接證據或間接證據，均須達於通常一
    般之人均不致於有所懷疑，而得確信其為真實之程度，始得
    據為有罪之認定，若其關於被告是否犯罪之證明未能達此程
    度，而有合理性懷疑之存在，致使無從形成有罪之確信，根
    據「罪證有疑，利於被告」之證據法則，即不得遽為不利被
    告之認定（最高法院76年度台上字第4986號判例意旨參照）
    ；又以情況證據（即間接證據）斷罪時，尤須基於該證據在
    直接關係上所可證明之他項情況事實，本乎推理作用足以確
    證被告有罪，方為合法，不得徒憑主觀上之推想，將一般經
    驗上有利被告之其他合理情況逕予排除（參照最高法院32年
    度上字第67號判例意旨）。又檢察官就被告犯罪事實，應負
    舉證責任，並指出證明之方法，刑事訴訟法第161條第1項定
    有明文。此項規定，於自訴程序同有適用。因此，自訴人對
    於自訴之犯罪事實，應負實質之舉證責任。倘自訴人所提出
    之證據，不足為被告有罪之積極證明，或其闡明之證明方法
    ，無從說服法院形成被告有罪之心證，基於無罪推定之原則
    ，自應為被告無罪之諭知。且認定犯罪事實所憑之證據，雖
    不以直接證據為限，間接證據亦包括在內，然而無論直接證
    據或間接證據，其為訴訟上之證明，須於通常一般人均不致
    有所懷疑，而得確信其為真實之程度者，始得據為有罪之認
    定，倘其證明尚未達到此一程度，而有合理之懷疑存在時，
    即不能遽為不利被告之認定（參照最高法院96年度台上字第
    4272號判決）。
三、本件自訴人認被告等人涉有前揭犯行，無非係以上開事實有
    存款憑條三紙、支票一紙、公司變更登記事項卡及股東名冊
    及公司章程等可資佐證為其論據。
四、訊據被告丁○○、羅煜騰、甲○○堅決否認有前揭情事，被
    告丁○○辯稱：自大陸市場開放，八國公司選擇在福建福州
    以興建房地產為主要業務，與福建省興業銀行、中國第七工
    程局第三建築工程公司簽立合資協議書，築組福建中聯公司
    ，自訴人己○○董事、錢森寶董事均親自出席簽名參加董事
    會，多次往返兩岸，並經由八國公司在香港設立之八國有限
    公司之名轉至福州，台北八國公司資金都用於中聯公司業務
    開支，每位股東均親赴福州現場察看並聽取簡報同意後才參
    與投資，嗣因中聯公司遭人中傷破壞，資產全部為中共官方
    扣押凍結，被告丁○○、羅煜騰等均被限制出境，滯留福州
    長達2 年處理善後，被告甲○○為監察人非其配偶等語；被
    告甲○○辯稱：自訴人有信心並了解後才投資大陸等語；被
    告羅煜騰辯稱：伊後來才參與投資的，伊投資500 萬元，也
    是受害者等語。經查：
  (一)被告經營之八國公司於80年間與設於中國大陸之福建興業銀
    行、中國第七工程局第三建築公司合資籌組中聯公司，計劃
    於福州市內與建地上33層，地下3 層之環球金融大樓及西湖
    別墅山莊，先行評估土地使用意向，嗣於81年間陸續取得中
    國大陸共核發之中聯公司之報關註冊登記證書、外匯登記證
    書、外商投資企業開立外帳戶批准書、中外合資經營企業
    批准證書、營業執照、資質等級證書及外商投資企業法人登
    記公告，實際從事上揭大樓及別墅山莊之綜合開發和經營，
    有上揭證明文書、西湖別墅山莊建築用地意向書、環球水樓
    建地意向書、合資協議書、環球金融大樓合建契約書（以上
    附設計會審紀要）、西湖別墅山莊投資簡報、項目可行性研
    究報告、合作經營申請報告、章程合同、註冊資金驗資報告
    書、西湖山莊土地使用權出讓合同、台商投資開發房地產申
    請表、法律顧問協議書、會計師事務所協議書、福建人民保
    險公司保險協議、西湖山莊環球金融大樓說明書、產權持分
    合同、中聯公司企業廣告等在卷可稽（見本院上訴卷第 187
    頁、340至346頁、外放證物袋之舉證資料證五冊、證一冊、
    證三冊、證六冊及外放證物4 本），堪認被告供稱其在大陸
    籌組公司投資房地經營乙節，所言非虛。
  (二)自訴人稱其因被告丁○○之遊說由八國公司轉投資中國大陸
    經房地產業，始投資八國公司等語，參以自訴人均供陳去過
    大陸看過上揭二企劃案（見原審卷第105頁、106頁正反面、
    本院上訴卷第77頁），且觀諸自訴人乙○○及其父林可璣均
    出席之八國公司80年10月25日增資改組股東第一次股東會議
    記錄，會議中已就八國公司投資大陸地區西湖別墅山、環球
    金融大樓及與福州地區合資等議案進行決議（見偵緝字第11
    4 號卷第30至32頁），益見自訴人乙○○及其父係在知悉八
    國公司轉投大陸地區房地產業之情形下，始於同年11月間繳
    足股款以林可璣名義參與投資，足徵被告丁○○並無施用詐
    術、違背任務行為或陷自訴人等於錯誤之可言。另據自訴人
    己○○復於原審陳述八國公司投資大陸地區部分，其等無意
    見等語（見原審卷第122 頁），惟未見自訴人等提出被告等
    人有何施用詐術、違背任務或侵占自訴人投資款之證據，亦
    難遽為不利於被告等人之認定。
  (三)再自訴人等雖指述被告等人有虛列丙○○、林秀之人頭股東
    ，列名登記占有公司股份及股權部分，自訴人錢森寶明確陳
    稱伊曾看過林秀，她是大陸的代表人，並自承確有於林秀借
    款之證明書上簽名等語（見原審卷第105 頁正反面），並有
    林秀出具之借據暨林秀向其借款做為投資八國公司股款之證
    明書在卷可稽（見偵緝字第114號卷第40頁、本院卷第104頁
    ）。而證人丙○○雖經本院多次合法傳喚未著，惟參以自訴
    人乙○○出席之八國公司80年10月25日第一次股東會議記錄
    內有丙○○之出席簽名（見偵緝字第11 4號卷第30頁），被
    告羅煜騰亦供承伊見過丙○○等語（見原審卷第131 頁），
    復有丙○○之身分證影本及入出境紀錄在卷可按，足認確屬
    有丙○○之人存在，是被告所辯林秀、丙○○確有其人自屬
    有據。至自訴人己○○指稱其依股東名簿所載地址，以掛號
    函請林秀來台商討善後事宜，然所寄信件均遭退回乙節，查
    按該股東名簿股東地址係於81年間所登載，而依自訴人所稱
    之信件分別係於88年、93年間所寄，此有該封信影本在卷可
    憑（見本院卷第27頁），其間已歷經數年之久，林秀之通訊
    地址有所變更，尚與常情不相違背，尚難執此認定股東林秀
    之出資，係屬被告等人所虛捏。另卷附股東繳款明細內固記
    載股東丙○○之住所為「台北市松山區○○○路○段138 巷9
    號2樓之5」而與林可璣（即自訴人乙○○之父）相同（見原
    審卷第18頁），就此被告丁○○陳稱丙○○地址：忠孝東路
    四段559巷26號2樓，「（當時為何寫林可璣住所？）會計師
    辦的。…」等語（見原審卷第104 頁），被告丁○○雖提出
    丙○○之身分證影本資料，以供本院傳訊，然屢經本院傳喚
    均未到庭，但丙○○確有其人存在已如上述，尚難遽而認定
    被告等人確有虛列丙○○為人頭股東，列名登記占有公司股
    份及股權之犯行，況縱該二人為人頭股東，自訴人皆陳與該
    二人均不相識，則自訴人非因該二人為股東之由而入股，即
    無陷於錯誤之情形至明。
  (四)至自訴人雖指訴被告丁○○、甲○○、羅煜騰三人並未實際
    出資云云，但查被告丁○○為八國公司之負責人，其就八國
    公司本已有出資額，且八國公司於81年5 月間辦理增資事宜
    之公司變更登記時，所檢附之八國公司合作金庫松山支庫帳
    號0000000－000000存款紀錄（見偵緝字第114號卷第35至37
    頁），確已繳足股款2千5百萬元，另被告羅煜騰確先後共出
    資5百萬元，亦有八國公司81年4 月28日八國字第013號函及
    股東繳款收執憑證各乙紙為據（見本院卷第79至80頁），足
    見自訴人所指被告丁○○、羅煜騰並未出資乙節，並非可採
    。再關於被告甲○○出資部分，經被告甲○○於本院審理中
    明確供稱：當時伊在臺灣上班，大陸約2個月去一次，出資1
    百萬元，在公司用現金交給丁○○，丁○○就存到上海銀行
    內等語（見本院卷第411 頁反面），並提出八國公司上海銀
    行帳戶存摺為據（見本院卷第105至106頁），然被告丁○○
    所稱為記憶中被告甲○○之出資款為80年11月14日匯款1 百
    萬元部分，此為自訴人乙○○及其父林可璣之匯款紀錄，被
    告丁○○指為被告甲○○出資之證明，顯有誤會。然被告甲○○繳納現金出資款之事實，既為被告丁○○所是認，並提
    出該八國公司銀行帳戶存摺為憑（見本院卷第105 頁）），
    雖無法正確指認該匯款紀錄，然此或因誤記所致，且依八國
    公司為增資變更登記時，確已收足增資股款等情以觀，被告
    甲○○所稱以現金繳納出資股款乙節，應非虛妄。則自訴人
    等指訴被告甲○○並未出資云云，亦難憑採。至八國公司於
    上海商業儲蓄銀行仁愛分行帳號00000000000000號，該行89
    年1月7日上仁字第四號函附八國公司提存往來資料（見原
    審卷第7至9頁、136至140頁），雖未見被告羅煜騰等人之投
    資匯款紀錄，然由自訴人等人之出資，除乙○○及林可璣以
    匯款方式外，其餘己○○等人均係以給付現金方式，已據自
    訴人錢森寶、己○○等敘明在卷（見原審卷第72頁、153 頁
    ），而自訴人錢森寶等人之出資於前開帳戶資料亦查無紀錄
    ，可見八國公司股東出資方式，非僅匯款一途，自難率以前
    開帳戶內查無被告羅煜騰、甲○○等人投資匯款紀錄，即遽
    認被告等人並未實際出資，而為不利於被告之認定至明。
  (五)至自訴人雖指訴被告等人未曾召開股東會及董事會，假造會
    議紀錄及各類表冊等情，然據自訴人己○○已自承參加過股
    東會，且86年3月11日、3月15日、3 月16日之董事會是由其
    本人簽名等語（見原審卷第107 頁正反面），而自訴人錢森
    寶曾出席82年5月17日之股東會議，並先於同年6月18日出具
    終止授權書（見原審卷第157頁），復於82年7月12日出具授
    權書委託被告丁○○全權代表處理八十二年第二次董事會議
    事宜，亦有股東會議、終止授託書及授權書在卷可按（見偵
    緝字第114號卷第50至51頁、原審卷第156頁、157 頁），且
    自訴人錢森寶亦自承委託書上之簽名為伊所有，印章亦在其
    保管中等語（見本院前審卷第207 頁），足見被告丁○○所
    稱在中國大陸授權書為真正乙節，並非無稽，另被告丁○○
    於原審提出會議紀錄原卷，自訴人己○○僅表示，此是大陸
    投資案，大陸部分我們沒有意見等語（見原審卷122 頁），
    均足認被告丁○○確有召開股東會及董事會，並無假造會議
    紀錄及各類表冊等情，是自訴人所稱被告丁○○未曾召開股
    東會、董事會，或假造會議紀錄而偽造文書云云，自非有據
    。又自訴人乙○○非出名股東，自不得以其未曾參與股東或
    董事會議，率認被告丁○○有何偽造文書之情事。
  (六)另自訴人指訴被告等人短報各股東投資股款，侵占自訴人股
    款云云一節，經查被告丁○○固有製作不實之股東繳款明細
    表並持以行使交予不知情之會計師申辦公司變更登記之犯行
    ，然依被告丁○○於原審中所陳「（為何股款股份不一樣？
    ）為了要分配股份」等語（見原審卷第109 頁反面），是亦
    非可遽認被告丁○○就自訴人等人出資額為不實填載，有何
    為自己或他人不法所有之意圖，且自訴人亦未提出證據證明
    該短報之投資股款，有經被告丁○○等人侵占之情形，亦難
    率為不利於被告之認定。另經本院前審函請財團法人海峽交
    流基金會查明福建中聯公司在大陸之營運狀況及協助查明八
    國公司於香港之設立地址結果，其中八國公司於香港於80年
    12月23日即已註冊登記於香港皇后大道中367-37 5號906 室
    ，個人董事即為被告丁○○，至關於福建中聯公司在大陸之
    營運狀況部分，經二年餘則未獲查覆，有亦財團法人海峽交
    流基金會89年6月19日海惠（法）第04764號函、90年2月2
    日海惠（法）字第01476 號函各一件及行政院大陸委員會
    90年2月6 日陸港字第9001737號函、遠東貿易服務中心駐
    香港辦事處90年2月28日港經發字第01-0215號函及附件在卷
    可稽（見本院前審卷第88至90頁、97頁、98至100頁、101至
    104頁），是八國公司雖早於80年12月23日（即本案81年5月
    間增資前）即在香港合法註冊設立，且並未清算解散，然實
    際營運之狀況，仍無從得知，另福建中聯公司在大陸之營運
    狀況亦無從查悉。又據被告丁○○於本院前審時尚提出匯款
    美金5 萬元（一筆由臺北上海商業儲蓄銀行匯入香港集友銀
    行，另一筆由香港集友銀行匯入福建八國公司－非中聯公司
    ，是否同一筆不詳）、4萬元及港幣7,970元之文件影本（見
    本院前審卷第130至131頁、133 頁），其金額與自訴人等股
    東投資之金額差距甚大，被告丁○○雖稱其餘款項均係以攜
    帶方式攜往大陸云云，但無確切之事證足資證明其事；嗣經
    被告丁○○及自訴人等同意，函台北市會計師公會請會計師
    就臺灣八國公司之帳冊查核結果，亦因雙方未能如期及按約
    定繳費而無法稽核，有台北市會計師公會91年7月5 日 (91)
    北市會字第346號函在卷可查（見本院前審卷第285頁）；從
    而本件自訴人等指訴被告丁○○詐欺或侵占彼等之投資款，
    尚無證據足資證明其事。
  (七)至證人戊○○雖於本院證稱：伊投資八國公司8 百萬元，公
    司只登記1 百多萬元，伊沒有提出異議，伊也沒有接到八國
    公司股東會或理監事會的開會通知云云（見本院卷第407 頁
    反面至408頁）。惟查，八國公司82年5月17日股東會議，證
    人戊○○確有參與其事，並在會議紀錄上簽到，此有該股東
    會會議紀錄乙份在卷可稽（見偵緝字第114 號卷第50至51頁
    ），則證人戊○○空言陳稱並未接到八國公司股東會或理監
    事會的開會通知云云，顯非事實。而其所稱投資額短報乙節
    ，僅得為前開被告丁○○是否涉犯行使業務上登載不實文書
    之佐證，尚難執此認定被告等人亦涉有其餘詐欺等罪嫌。
  (八)綜上所述，被告丁○○所涉行使業務登載不實文書犯行固如
    前述，惟自訴人等所繳款股係依其欲投資額而繳款並無所謂
    溢繳之情事，該投資款屬八國公司所有，但不能證明已遭被
    告丁○○詐欺及侵占或有背信、偽造文書行為，自難認被告
    丁○○有詐欺及侵占、背信、偽造文書之犯行，惟自訴意旨
    認此部分與前開有罪部分有裁判上一罪關係，爰不另為無罪
    之諭知。
  (九)至被告庚○○、甲○○同為八國公司股東，固兼任該公司經
    理、監察人之職務，惟未參與被告丁○○就股東繳款明細之
    記載，及有證據證明彼二人參與決定股今或資金之運用，尚
    難據此論以渠二人與被告丁○○為有犯意之聯絡、行為分擔
    之共同正犯，此外，復查無其他積極證據足資認定有自訴人
    所指偽造文書、詐欺、侵占、背信之行為，該部分之犯罪尚
    屬不能證明，揆諸首揭說明，依法應諭知無罪之判決，以示
    慎審。
五、原審就自訴意旨所指被告羅煜騰、甲○○二人涉嫌共同偽造
    文書及被告三人另共犯詐欺、背信及侵占等犯行所憑之事證
    尚存有合理之懷疑，而未達於可確信為真之程度，依法為被
    告被告羅煜騰、甲○○無罪之諭知及被告丁○○另犯詐欺、
    背信及侵占、為造文書罪嫌部分，而不另為無罪之諭知，經
    核並無不合，應予維持。自訴人上訴意旨，仍認被告三人涉
    犯上揭犯行，自無理由，應予駁回。
丙、被告羅煜騰經合法傳喚，無正當理由不到庭，爰不待其陳述
    ，逕行判決。
據上論斷，應依刑事訴訟法第369條第1項前段、第364條、第343
條、第371條、第299條第1項前段，刑法第216條、第215 條、修
正前刑法第41條第1項前段，罰金罰鍰提高標準條例第1條前段、
修正前罰金罰鍰提高標準條例第2 條，現行法規所定貨幣單位折
算新台幣條例第2條，中華民國九十六年罪犯減刑條例第2 條第1
項第3款、第8條第1項、第9條，判決如主文。
中　　華　　民　　國　　96　　年   　9　　月  　12　　日
          　　　　刑事第十庭    審判長法　官 楊炳禎
                                      法　官 陳博志
                　　　　　　　　      法　官 李春地
以上正本證明與原本無異。
自訴人就偽造文書部分如不服本判決，應於收受送達後十日內向
本院提出上訴書狀，其未敘述上訴之理由者並得於提起上訴後十
日內向本院補提理由書（均須按他造當事人之人數附繕本）。
其餘不得上訴。
                                      書記官 蘇秋
中　　華　　民　　國　　96　　年　　9 　　月　　19　　日
附錄：本案論罪科刑法條全文  刑法第216條、第215條
刑法第215條：
從事業務之人，明知為不實之事項，而登載於其業務上作成之文
書，足以生損害於公眾或他人者，處3年以下有期徒刑、拘役或5
百元以下罰金。
刑法第216條：
行使第210條至第215條之文書者，依偽造、變造文書或登載不實
事項或使登載不實事項之規定處斷。
